臺灣高等法院民事判決
110年度建上字第24號
上訴人即附
帶被上訴人  行政院農業委員會農田水利署

法定代理人  蔡昇甫  
訴訟代理人  張祐齊律師
            王琇慧律師
被上訴人即
附帶上訴人  錦順營造股份有限公司

法定代理人  連敏華  
訴訟代理人  連吉村  
            孫大龍律師

上列當事人間請求給付工程款等事件，上訴人對於中華民國109
年12月31日臺灣桃園地方法院100年度建字第72號第一審判決提
起上訴，被上訴人為附帶上訴，本院於111年7月13日言詞辯論終
結，判決如下：
    主      文
原判決關於駁回錦順營造股份有限公司後開第二項之訴及該部分
假執行之聲請，暨訴訟費用之裁判（除確定部分外）均廢棄。
行政院農業委員會農田水利署應再給付錦順營造股份有限公司新
臺幣玖佰肆拾玖萬壹仟參佰捌拾貳元，及自民國九十八年五月六
日起至清償日止，按年息百分之五計算之利息。
行政院農業委員會農田水利署之上訴及錦順營造股份有限公司其
餘附帶上訴均駁回。
第一審（除確定部分外）、第二審訴訟費用，關於上訴部分，由
行政院農業委員會農田水利署負擔；關於附帶上訴部分，由錦順
營造股份有限公司負擔百分之十五，餘由行政院農業委員會農田
水利署負擔。
本判決所命給付部分，於錦順營造股份有限公司以新臺幣參佰壹
拾陸萬肆仟元供擔保後得假執行，但行政院農業委員會農田水利
署如以新臺幣玖佰肆拾玖萬壹仟參佰捌拾貳元預供擔保，得免為
假執行。
    事      實
壹、程序部分
    按於第二審為訴之變更或追加，非經他造同意，不得為之。
     但請求之基礎事實同一者，不在此限。民事訴訟法第446條
    第1項、第255條第1項第2款定有明文。被上訴人於原審依兩
    造所簽訂之「臺灣省桃園農田水利會工程採購契約」(下稱
    系爭契約）第5條第(1)項第2款第(2)目之約定，請求上訴人
    就伊已進場之材料，依伊進價金額計價付款，嗣於本院主張
    若上訴人仍否認伊得依上開契約約定請求計價付款，上訴人
    於系爭契約終止後，仍繼續使用上開材料而不予歸還，依法
    亦構成不當得利，請求追加依民法第179條及第181條規定請
    求此部份材料款（見本院卷第187頁、第381頁），核其追加
    之訴與原訴之基礎事實同一，與前開規定相符，應予准許。
貳、實體部分
一、被上訴人起訴主張：兩造於民國95年3月23日簽訂系爭契約
    ，由伊承攬上訴人位於桃園市○○區○○路000○000○000號之桃
    園水利大樓（下稱系爭建物）整修工程（下稱系爭工程），
    工程總價新臺幣（下同）1億9790萬元，依系爭契約第7條約
    定，伊應於上訴人通知之日起7日內開工，並於開工日起270
    日曆天內完工（原定於96年2月12日完工），嗣兩造於96年1
    月17日完成第一次變更設計之議價，工程總價擴增為2億130
    萬元，工期展延至96年6月20日。上訴人其後辦理第二次變
    更設計，惟未完成議價致系爭工程長期停工，經監造人核定
    停工日為96年8月15日，惟迄至98年3月仍未復工，停工期間
    超過1年7個月，伊乃於98年3月30日發函予上訴人，主張依
    系爭契約第21條第10項約定終止系爭契約，並請求上訴人於
    文到20日內辦理工地交接及工程價款結算事宜。兩造雖曾於
    98年5月14日進行工地交接及工程價款結算，惟上訴人爭執
    施作數量，伊再於99年4月8日發函催告上訴人給付工程款及
    相關損害金額共6922萬5636元，仍未獲給付，爰依系爭契約
    第3條第⑴項、第5條第⑴項第2款第⑴、⑵目、第5條第⑴項第6款
    、第20條第⑴項、第21條第⑶項之約定、民法第227條之2、第
    505條規定，及依民法承攬規定為請求，提起本件訴訟，請
    求⒈系爭工程第一至七期估驗保留款146萬8490元，⒉系爭工
    程第七期以後至契約終止時，已完成而尚未估驗之工程款23
    09萬3069元，⒊第二次變更設計「新增工項」之施工工程款1
    433萬0761元，⒋已進項之材料費65萬2578元，⒌物價指數調
    整補貼1126萬9399元，上開合計5081萬4297元。並聲明：㈠
    上訴人應給付被上訴人5081萬4297元，及自98年3月31日起
    至清償日止，按年息5％計算之利息。㈡願以現金或等值之上
    海商業銀行可轉讓定期存單供擔保，請准宣告假執行。
二、上訴人則以：
  ㈠第一至七期估驗保留款部分：系爭工程監造人詹世鴻就系爭
    工程估驗不實，其與被上訴人前任負責人連吉村業經刑事判
    決共犯背信罪確定，估驗不實之事實亦經高雄市電機技師公
    會查驗報告認定在案，故被上訴人就系爭工程第一至七期估
    驗保留款146萬8490元無請求權。倘法院認被上訴人有請求
    權，為求訴訟經濟，伊對該保留款之金額不爭執，惟因系爭
    契約業經伊於98年5月5日合法終止，系爭建物未完工且有瑕
    疵，伊已交由承租人自行修繕，並約定由承租人前2年租金
    抵付施工費用，每月租金305萬元，2年合計7320萬元，則依
    系爭契約第21條第⑸項約定扣除伊所受損害後，被上訴人已
    無保留款可領取。
  ㈡第七期以後至契約終止時，已完成而尚未估驗之工程款部分
    ：系爭工程監造人詹世鴻製作之第8期估驗款不實，故被上
    訴人無請求權。伊就被上訴人主張之項次B「建物外部整修
    工程」之6「外牆表面施作1：2防水水泥砂漿粉光」之數量
    有爭執。縱認被上訴人有請求權，伊受有少收租金7320萬元
    之損害，扣除伊之損害後，被上訴人已無工程款可領取。
  ㈢就第二次變更設計「新增工項」之工程款部分，伊就1.「一
    、A、10.地下室筏基漏水持續抽除至移交業主接管（95.6-9
    8.5）」，2.「一、B、2.屋頂彩色鋼板遮陰設施（C型鋼熱
    水設備）」、「一、B、3.屋頂彩色鋼板遮陰設施（C型鋼空
    調設備）」、「一、B、5.外牆不鏽鋼線板尺寸加大收邊」
    、「一、B、15.屋頂不鏽鋼造型護欄」，3.「一、C 、5.混
    凝土板隔間牆」，4.「一、D、1.FD-5/甲種鋼製防火門含門
    框」、「一、D、2.FD-6/甲種鋼製防火門含門框」、「一、
    D、3.FD-7/甲種鋼製防火門含門框」，5.「一、J 、9.鋼構
    異型加工費」、「一、J、10.車道舖點焊鋼絲網」，6.「二
    、H-1 、㈡（C ）1.2 吋電子式冷水表（3-11 樓）電子式」
    、「2.2 吋電子式熱水表（3-11樓）」，7.「二、H-1 、㈣
    （b ）1.C 型槽鐵骨架（滿天星光光纖景觀照明工程增做C
    型鋼槽鐵）H-1 」、「㈣（b）2.鋁複合板面板（滿天星光光
    纖景觀照明工程增做鋁複合面板）」，8.「H-3 、㈦屋頂排
    水管重做」，9.關於勞工安全衛生費（0.15％）、環境保護
    措施費（0.15％）、廠商品質管制作業費（1 ％）、承商管理
    費及利潤（5 ％）、營業稅（5 ％）等部分有爭執。
　㈣就已進項之材料費部分：伊沒有收受該材料，被上訴人亦未
    證明將該材料用於系爭工程；且依系爭契約第5條第(1)項第
    2款第(2)目約定，估驗以完成施工者為限，如另有規定其半
    成品或進場材料得以估驗計價者，從其規定；被上訴人並未
    表示係依何種規定排除系爭契約已完成施工部分估驗計價之
    約定，自不得請求此部份費用。
  ㈤就物價指數調整補貼部分：
　　原契約未就物價指數調整為相關約定，被上訴人於變更設計
    議價之際，未與上訴人就物價指數調整另為約定，應認其於
    議價時已有考量物價因素，難認構成情事變更。又縱認本件
    有依物價指數調整補貼款之空間，惟就系爭契約第1期至契
    約終止間之工程款，並無調整之請求權基礎，至多僅第二次
    變更新增工項工程款之部分有調整之可能等語，資為抗辯。
三、原審為被上訴人一部敗訴、一部勝訴之判決，即判命上訴人
    應給付被上訴人3865萬6200元（即㈠系爭工程第一至七期估
    驗保留款146萬8490元、㈡系爭工程第七期以後至契約終止時
    ，已完成而尚未估驗之工程款2288萬3999元、㈢第二次變更
    設計「新增工項」之工程款1365萬1133元、㈣已進項之材料
    費65萬2578元），及自98年5月6日起至清償日止，按年息5 
    ％計算之利息，駁回被上訴人其餘之訴。上訴人就其敗訴部
    分均提起上訴，上訴聲明：㈠原判決不利於上訴人部分廢棄
    。㈡上開廢棄部分，被上訴人在第一審之訴及假執行之聲請
    均駁回。被上訴人答辯聲明：上訴駁回。被上訴人於本院就
    已進項之材料費部分追加依不當得利之規定為請求，並就原
    審駁回物價指數調整補貼款1126萬9399元部分提起附帶上訴
    ，附帶上訴聲明：㈠原判決關於駁回被上訴人後開第二項之
    訴部分廢棄。 ㈡上開廢棄部分，上訴人應給付被上訴人1126
    萬9399元，及自98年5月6日起至清償日止，按年息5％計算之
    利息。㈢願以現金或等值之上海商業銀行可轉讓定期存單供
    擔保，請准宣告假執行。上訴人就附帶上訴之答辯聲明：㈠
    附帶上訴駁回。㈡如受不利判決，願供擔保請准宣告免為假
    執行（原審駁回被上訴人其餘請求而未據被上訴人提起附帶
    上訴部分，不在本院審理範圍）。
四、兩造不爭執事項：
  ㈠兩造於95年3月23日簽訂系爭契約，由被上訴人承攬上訴人之
    系爭工程，工程總價1億9790萬元。依系爭契約第7條約定，
    被上訴人應於上訴人通知之日起7日內開工，並於開工日起2
    70日曆天內完工（原定96年2月12日完工）。
  ㈡兩造於96年1月17日完成第一次變更設計之議價，工程總價擴
    增為2億130萬元，工期展延至96年6月20日。上訴人其後辦
    理2次變更設計，惟未完成議價致系爭工程長期停工，經監
    造單位核定停工日為96年8月15日，惟迄至98年3月仍未復工
    ，停工期間超過1年7個月。
  ㈢被上訴人於98年3月30日發函予上訴人，主張依系爭契約第21
    條第10款約定終止系爭契約並請求上訴人於文到20日內與被
    上訴人辦理工地交接及工程價款結算事宜。上訴人亦於98年
    5月5日發函予被上訴人表示終止系爭契約。
  ㈣兩造曾於98年5月14日進行工地交接及工程價款結算，惟針對
    被上訴人施作之工程數量均有爭執。
  ㈤被上訴人前訴請上訴人給付系爭工程之第八期工程估驗款及
    返還履約保證定存單，案經原法院98年度重訴字第152號民
    事判決被上訴人部分勝訴（見原審卷一第174-181頁），經
    本院以99年度重上字第630號民事判決廢棄改判駁回被上訴
    人之訴（見原審卷二第72至91頁），並經最高法院以103 年
    度台上字第2309號民事判決維持（見原審卷三第13-15頁，
    下稱前案）。
  ㈥系爭工程之監造建築師詹世鴻與被上訴人前任負責人連吉村
    遭臺灣桃園地方檢察署檢察官以涉犯背信罪為由提起公訴（
    見原審卷一第228-251頁），並經原法院以99年度易字第372
    號刑事判決（見原審卷三第93-135頁）、本院103年度上易
    字第985號刑事判決（見原審卷三第192-248頁）判處有罪確
    定。
五、查系爭契約第21條第⑴項約定：「廠商履約有下列情形之一
    者，機關得以書面通知廠商終止契約或解除契約之部分或全
    部，且不補償廠商因此所生之損失：…5.因可歸責於廠商之
    事由，致延誤履約期限，情節重大者。」、同條第⑶項約定
    ：「廠商接獲終止或解除契約通知，應即將該部分工程停工
    ，負責遣散工人，將有關之機具設備及到場合格器材等就地
    點交機關使用；對於已施作完成之工作項目及數量，應會同
    監造單位辦理結算，並拍照存證，廠商不會同辦理時，機關
    得逕行辦理結算；…。」；同條第⑸約定：「機關得自通知廠
    商終止或解除契約日起，扣發廠商應得之工程款，包括尚未
    領取之工程估驗款、全部保留款，並不發還廠商之履約保證
    金。至本契約經機關自行或洽請其他廠商完成後，如扣除機
    關為完成本契約所支付之一切費用或損失、損害後有剩餘者
    ，機關應將該差額給付廠商。如有不足者，廠商及其連帶保
    證人應將該項差額賠償機關」（見原審卷一第27頁反面）。
    次查，前案判決認定上訴人所發終止系爭契約信函於98年5
    月5日送達被上訴人，系爭契約經上訴人合法終止而消滅等
    情（見原審卷二第90頁），被上訴人亦同意前案判決之認定
    （見本院卷第400頁），則依上開約定，上訴人應於系爭契
    約終止後辦理結算，雖可先扣發被上訴人應得之工程款，包
    括尚未領取之工程估驗款、全部保留款等，然如扣除上訴人
    為完成本契約所支付之一切費用或損失、損害後有剩餘者，
    上訴人仍應將該差額給付被上訴人。是本件應審酌之爭點為
    ：㈠被上訴人是否得請求上訴人給付：⒈系爭工程第一至七期
    估驗保留款146萬8490元、⒉系爭工程第七期以後至契約終止
    時，已完成而尚未估驗之工程款2288萬3999元、⒊第二次變
    更設計「新增工項」之工程款1365萬1133元、⒋已進項之材
    料費65萬2578元、⒌物價指數調整補貼1126萬9399元？㈡上訴
    人是否因系爭建物未完工且有瑕疵，而受有少收租金之損害
    ？
六、第一至七期估驗保留款146萬8490元部分：
  ㈠系爭契約第5條第⑴項第2款第⑵目約定：「估驗以完成施工者
    為限，如另有規定其半成品或進場材料得以估驗計價者，從
    其規定。該項估驗款每期均應扣除5％作為保留款（有預付款
    之扣回時一併扣除），並於工程完成，機關驗收合格，廠商
    繳納保固保證金後，於15日（由機關於招標時載明）內1次
    無息結付尾款。…。」（見原審卷一第15頁反面）。
  ㈡被上訴人主張系爭工程第一至七期之完工價值為1億2831萬34
    90元（請求明細詳原審卷六第255-303頁，總表如附件一）
    ，扣除上訴人已支付之第一至七期工程款1億2684萬5000元
    （見原審卷一第353頁），伊尚有第一至七期估驗保留款146
    萬8490元未領取等語。上訴人則辯稱：高雄市電機技師公會
    查驗關於被上訴人已施作之「H大項」，包含H-1電氣設備工
    程、H-2弱電設備工程、H-3給排水設備工程、H-4消防設備
    工程、H-5電纜線槽設備工程，有數量短缺、規格不符、未
    施作、未施作完成及未提供出廠證明等估驗不實之情形（見
    原審卷三第194頁），被上訴人即無保留款請求權等語。
  ㈢經原審囑託財團法人中華民國企業技術鑑定委員會就機電工
    程，其中高雄市電機技師公會認定結算金額為0之部分（見
    原審卷四第237、238頁），重新檢視被上訴人有無依約施作
    及數量為何，經該會於107年5月24日檢送鑑定報告（本院卷
    四第199至261頁），鑑定結果認僅有項次「（i）4.盤頂式
    散熱器」合約數量4只，現場實際裝置2只，「（j）4.盤頂
    式散熱器」合約數量2只，現場實際裝置1只，「（三）3.4
    路類比介面卡」合約數量25片，現場實際裝置24片，其餘項
    次均符合系爭契約最低之要求數量（見原審卷四第203、231
    -234頁）。而被上訴人已依財團法人中華民國企業技術鑑定
    委員會鑑定報告認定之數量更正其請求之數量及金額（見原
    審卷六第255至303頁），即難認被上訴人就系爭工程第一至
    七期估驗款在機電工程數量上有估驗不實之情形。
  ㈣另高雄市電機技師公會查驗報告將被上訴人有施作之項目，
    以無法測試、未提供出廠證明或規格不符為由不予計價，或
    以折數計價之部分（見原審卷一第260頁、卷四第15-65頁）
    ，然查，系爭契約第15條第⑶項約定：「查驗或驗收有試車
    、試運轉或試用測試程序者，其內容：廠商應將履約標的於
    桃園水利大樓整修工程完工後及接水接電完成時（亦可以臨
    時用水用電）辦理試車、試運轉或試用測試程序，以作為查
    驗或驗收之用。…。」（見原審卷一第24頁反面），惟系爭
    契約既已終止，上訴人委請高雄市電機技師公會辦理查驗程
    序，縱當時未供電（見原審卷一第253頁），如有測試必要
    ，仍應以臨時用電辦理測試，而非逕以無法測試為由將已施
    作之工程不予計價或以折數計價。再依系爭契約第11條第⑵
    項約定：「廠商自備材料、機具、設備在進場前，應將有關
    資料及可提供之樣品先送機關工地主任審查同意，如需辦理
    檢（試）驗之項目，應會同機關工地主任或其代表人取樣，
    並會同送往檢（試）驗單位檢（試）驗合格後始得進場。該
    等材料、機具、設備進場時，廠商仍應通知機關工地主任或
    代表人作現場檢驗。…。」（見原審卷一第20頁反面），被
    上訴人進場施作之材料，事前均應送審，是否會有規格不符
    之情事，尚非無疑。另被上訴人已提出出廠證明予監造人轉
    交上訴人，上訴人於98年1月23日收受，有蓋有上訴人收文
    章之出廠證明詳表在卷可參（見原審卷六第17頁），故上訴
    人以被上訴人未提出出廠證明或規格不符為由，抗辯被上訴
    人已施作之工程應不予計價或以折數計價云云，難認可採。
  ㈤綜上所述，被上訴人就系爭工程第一至七期估驗款，關於另
    案高院刑事判決附表三所列項目，除前所述項次「（i）4盤
    頂式散熱器」、「（j）4盤頂式散熱器」、「（三）3.4路
    類比介面卡」有數量不符之情形外，其餘無估驗不實之情形
    ，被上訴人既已更正前開數量，上訴人辯稱被上訴人因估驗
    不實而無保留款請求權云云，即不可採。又上訴人為訴訟經
    濟，同意倘法院認被上訴人有請求權，對該保留款之金額不
    爭執（見原審卷七第5頁），本院既認定被上訴人有上開保
    留款請求權存在，則被上訴人請求上訴人給付系爭工程第一
    至七期估驗保留款146萬8490元，為有理由。
七、第七期以後至契約終止時，已完成而尚未估驗之工程款2288
    萬3999元部分：
　㈠系爭契約第5條第⑴項第2款第⑴目約定：「契約自開工日起，
    每月辦理估驗計價一次及完工驗收合格（含使用執照及相關
    應辦事項）後結清尾款…。」（見原審卷一第15頁反面）。
    　
　㈡被上訴人於原審依據①原審囑託財團法人中華民國企業技術鑑
    定委員會之鑑定結果（見原審卷四第231-234頁）、②上訴人
    自行委請之臺灣省建築師公會桃園縣辦事處之工程結算書（
    見原審卷一第284-291頁），及③上訴人自行委請之高雄市電
    機技師公會查驗報告附件「桃園水利大樓整修工程數量清單
    （點交表）」（見原審卷四第15至65頁）、④另案高院刑事
    判決附表三所載爭議之工程項目（見原審卷三第243頁反面-
    246頁反面）、⑤系爭工程第八期估驗詳細表（原審卷二第10
    7至155頁），提出工程結算詳細表（見原審卷五第94-118頁
    ），主張系爭工程第七期以後至契約終止時，已完成而尚未
    估驗之工程款為2309萬3069元等語。上訴人核對結算詳細表
    後，爭執項次「B.建物外部整修工程」之「6.外牆表面施作
    1：2防水水泥砂漿粉光、現場結算完成數量7558㎡、單價202
    元、價值152萬6716元」，結算數量應為6523㎡（臺灣省建築
    師公會桃園縣辦事處現場結算數量），經乘以原契約單價20
    2元，價值應為131萬7646元(見原審卷一第285頁），原判決
    已採認其抗辯，並認系爭工程第七期以後至契約終止時，已
    完成而尚未估驗之工程款為2288萬3999元。上訴人於本院僅
    再抗辯系爭工程監造人詹世鴻製作之第八期估驗款不實，被
    上訴人就工程款無請求權云云，並未提出其他證據以實其說
    ，而其上開抗辯又非其得拒絕支付已施作工程報酬之事由，
    自難憑採。則被上訴人請求上訴人給付第七期以後至契約終
    止時，已完成而尚未估驗之工程款2288萬3999元，亦有理由
    。
八、第二次變更設計「新增工項」施工工程款1365萬1133元部分
    ：
  ㈠系爭契約第3條第⑴項約定：「契約價金之給付，得為下列方
    式（由機關擇一於招標時載明）：依契約價金總額結算。因
    契約變更致履約標的項目或數量有增減時，就變更部分予以
    加減價結算。若有相關項目如稅捐、利潤或管理費，另列一
    式計價者，應依結算總價與原契約價金總額比例增減之。但
    契約已訂明不適用比例增減條件者，不在此限」（見原審卷
    一第14頁反面）。第20條第⑴項約定：「機關於必要時得於
    契約所約定之範圍內通知廠商變更契約（含新增項目），廠
    商於接獲通知後應向機關提出契約標的、價金；履約期限、
    付款期程或其他契約內容須變更之相關文件。契約價金之變
    更，其底價依採購法第46條第1項之規定」（原審卷一第27
    頁）。又按如依情形，非受報酬即不為完成其工作者，視為
    允與報酬。未定報酬額者，按照價目表所定給付之；無價目
    表者，按照習慣給付，民法第491條定有明文。
  ㈡被上訴人主張第二次變更設計「新增工項」之施工工程款為
    如附件三所示共計1365萬1133元，上訴人除就以下項目有爭
    執外，其餘不爭執（見原審卷七第227頁，卷六第33-37頁）
    ，經查：
　⒈項次「一、A 、10. 地下室筏基漏水持續抽除至移交業主接
    管（95.6-98.5）」：
　  上訴人不爭執被上訴人有施作此項工程（見原審卷七第227
    頁），惟爭執金額應依上訴人第二次變更設計所製作之變更
    設計單價分析表A25，即此項工程施作金額應為33萬2000元
    云云（見原審卷五第222頁）。惟查，兩造前就第二次變更
    設計議價不成，上開單價分析表為上訴人單方製作，被上訴
    人並不受拘束；被上訴人主張施作之數量及單價係依其實際
    發包予廠商的工程費用，業據其提出明細表、支票付款簽收
    簿、統一發票、派工請款明細表、收據、工程估驗單、存款
    憑條等件在卷可稽（見原審卷六第75-177頁），本院衡諸被
    上訴人既已發包廠商施作此項工程，堪認其實際支出之費用
    ，應為一般市價行情，得採為計價之依據，被上訴人請求此
    部分新增工項之工程款197萬33899元，應屬可採。
　⒉項次「一、B、2.屋頂彩色鋼板遮陰設施（C型鋼熱水設備）
    」、「一、B、3.屋頂彩色鋼板遮陰設施（C型鋼空調設備）
    」、「一、B、5.外牆不鏽鋼線板尺寸加大收邊」、「一、B
    、15.屋頂不鏽鋼造型護欄」：
  ⑴上訴人不爭執被上訴人施作之數量（見原審卷七第227頁），
    惟爭執金額應依臺灣省建築師公會桃園縣辦事處製作的工程
    結算書中鑑定人鑑定單價為基準，即上開4項工程之單價均
    為連工帶料，依序為820元、1020元、1348元、1937元（見
    原審卷一第286頁）。查鑑定人就上開工程結算書單價出處
    ，僅記載「6.不鏽鋼工程：已檢附出廠證明及相關測試報告
    ，依實做數量按原契約單價或二次變更預定單價計價」（見
    原審卷一第267頁），未說明其依據；經本院函詢鑑定人邱
    炳良建築師事務所，上開單價之依據，鑑定人覆以：工程設
    計、施工階段，伊並未參與，工程結算書各工項係遵循原設
    計者之方式辦理，上開4項次單價，係依據原合約單價並依
    現場已施工狀態判斷等語（見本院卷第291-293頁），惟上
    開新增工項係兩造尚未完成議價前，上訴人指示被上訴人施
    作之項目，尚難認有所謂「原合約單價」可循，本院認仍以
    被上訴人實際發包施作之金額為宜。
  ⑵被上訴人就上開工項發包予訴外人甘園金屬工程有限公司（
    下稱甘園公司）代為購料施作等情，業據其提出其與甘園公
    司之工程合約承攬書、報價單、甘園公司108年8月27日回函
    等件為證（見原審卷五第195-209頁，卷六第178、179頁）
    ，其中「一、B、2.屋頂彩色鋼板遮陰設施（C型鋼熱水設備
    ）」之單價為2000元，「一、B、3.屋頂彩色鋼板遮陰設施
    （C型鋼空調設備）」之單價為2800元（見原審卷五第208頁
    ），是被上訴人請求「一、B、2.屋頂彩色鋼板遮陰設施（C
    型鋼熱水設備）」19萬6000元（單價2000元×數量98㎡）、「
    一、B、3.屋頂彩色鋼板遮陰設施（C型鋼空調設備）」47萬
    8800元（單價2800元×數量171㎡），為有理由。 又甘園公司
    上開報價單「一、B、5.外牆不鏽鋼線板尺寸加大收邊」之
    單價為3650元、「一、B、15.屋頂不鏽鋼造型護欄」之單價
    為2750元，並記載純屬工資（見原審卷五第207頁），且甘
    園公司函覆外牆部分之不鏽鋼板材料款20萬8857元、雷射切
    割加工費15萬5000元，欄杆部分之不鏽鋼圓管材料12萬元等
    語（見原審卷六第178、179頁），則被上訴人請求「一、B
    、5.外牆不鏽鋼線板尺寸加大收邊」106萬8307元（工資單
    價3650元×數量193㎡＋材料款20萬8857元＋雷射切割15萬5000
    元）、「一、B、15.屋頂不鏽鋼造型護欄」70萬250元（工
    資單價2750元×數量211㎡＋材料款12萬元），為有理由。
  ⒊項次「一、C 、5.混凝土板隔間牆」：
    上訴人不爭執被上訴人已施作之數量及單價（見原審卷七第
    228頁），惟辯稱：因被上訴人未出具合格防火時效證明，
    故依臺灣省建築師公會桃園縣辦事處製作之工程結算書未核
    給款項云云（卷一第268、287頁）。經查，被上訴人為施作
    本項工程，於96年4月25日提交「強化纖維板隔間牆材料第
    一次修正送審書」予上訴人審查；上訴人嗣於96年6月23日
    寄發桃農水財字第0960006076號函並檢附其用印完成之「桃
    園水利大樓整修工程」強化纖維板隔間牆材料第一次修正送
    審書予被上訴人（見本院卷第233頁），其中「送審比較表
    」項次13審查項目「防火時效」，合約規範「防火時效1小
    時」，送審規範「防火時效1小時」，監造單位針對是否合
    格之複核意見為「是」，即合格（見本院卷第245頁）；内
    政部核發予鉅棠興業股份有限公司（下稱鉅棠公司，即本項
    強化纖維灰石板之供應商）之「建築新技術、新工法、新設
    備及新材料認可通知書」，針對鉅棠公司申請之產品即該公
    司生產之防火分間牆（防火強化纖維灰石板隔間牆系統），
    其認可使用内容欄第1點明確記載「本分間牆系統適用於建
    築技術規則設計施工篇第七十三條第一款牆壁之規定，具有
    同等防火時效（1小時防火時效）」（見本院卷第249、251
    頁），堪認被上訴人確已依系爭契約第11條第⑵項約定，事
    先將施作之材料送審合格，符合防火時效之要求；上訴人以
    被上訴人未提出出廠證明及防火時效證明為由，抗辯本項工
    程應不予計價云云，並無理由。
  ⒋項次「一、D、1.FD-5/甲種鋼製防火門含門框」、「一、D、
    2.FD-6/甲種鋼製防火門含門框」、「一、D、3.FD-7/甲種
    鋼製防火門含門框」：
    上訴人不爭執被上訴人已施作之數量及單價（見原審卷七第
    228頁），惟辯稱：因被上訴人未出具合格甲種鋼製防火門
    證明，故依臺灣省建築師公會桃園縣辦事處製作之工程結算
    書未核給款項云云（見原審卷一第267、288頁）。經查，被
    上訴人為施作本項工程，於95年11月3日提交「鐵捲門暨甲
    種鋼製防火門施工計畫書」予上訴人審查，上訴人嗣於95年
    12月29日寄發桃農水財字第0950013222號函並檢附其用印完
    成之「桃園水利大樓整修工程」鐵捲門暨甲種鋼製防火門施
    工計畫予被上訴人（見本院卷第255頁），其中「材料審查
    對照表」項次1「使用門組」之參考規範記載：「須符合CNS
    11227防火時效60分鐘以上之認證合格」，送審資料記載：
    「符合CNS11227防火時效60分鐘以上之認證合格」，針對送
    審資料是否合格，承包商及監造單位均勾選「是」即合格（
    見本院卷第263頁）；另國立成功大學防火安全研究中心防
    火實驗室出具予委託單位長譽興業有限公司（即本項鋼製防
    火門之供應商）之「建築用防火門型式試驗報告書」，其檢
    試驗結果認定「符合60分鐘A種防火門具備之阻熱性能」，
    性能綜合判定亦明確記載：「…綜合判定：長譽興業有限公
    司委託試驗之『鋼製f(60A)單扇雙面平板推開門（附玻璃）』
    ，依CNS11227標準試驗，60分鐘加熱試驗合格、衝擊試驗合
    格，符合『防火時效60分鐘A種f(60A)建築用防火門」應具備
    之性能。』」（見本院卷第269頁），堪認被上訴人確實有提
    供合格甲種鋼製防火門證明，並經上訴人同意施作，上訴人
    以被上訴人未提出防火門證明為由，抗辯本項工程應不予計
    價云云，並無理由。
　⒌項次「二、H-1、㈡（C）1.2 吋電子式冷水表（3-11 樓）電
    子式」、「2.2 吋電子式熱水表（3-11樓）」：
　  上訴人不爭執被上訴人已施作之數量及單價（見原審卷七第
    229頁），但辯稱因無法測試，依據高雄市電機技師公會查
    驗報告，僅核給部分工程款即25萬4040元云云（見原審卷四
    第29頁）。惟系爭契約終止後，上訴人委請高雄市電機技師
    公會辦理查驗程序，如有測試必要，仍應以臨時用水、用電
    辦理測試，而非逕以無法測試為由將已施作之工程不予計價
    或以折數計價，已如前述，上訴人此部分抗辯自不可採。則
    被上訴人請求上開工項全額之工程款即各37萬1403元，為有
    理由。
　⒍項次「二、H-1、㈣（b）1.C型槽鐵骨架（滿天星光光纖景觀
    照明工程增做C型鋼槽鐵）H-1」、「㈣（b）2.鋁複合板面板
    （滿天星光光纖景觀照明工程增做鋁複合面板）」：
    上訴人否認被上訴人有施作本項工程。惟查，依上訴人所製
    作之第二次變更設計修繕工程預算書，項次7「修正後內容
    」記載：「滿天星光光纖景觀照明工程追加背板及骨架」（
    見原審卷六第69頁），及上訴人製作之變更設計預算詳細表
    編列「C型槽鐵骨架」、「鋁複合板面板」面積均為75㎡、單
    價分別為981元、3355元（見原審卷六第191頁），堪認上訴
    人確曾指示被上訴人施作此部分工項。而被上訴人主張伊已
    施作完成等語，業據其提出完工照片及108年7月2日拍攝該
    面板仍懸掛於系爭建物之照片為證（見原審卷一第96頁、卷
    六第22頁），堪信被上訴人主張為實在，則被上訴人依上訴
    人編列之預算及數量請求此部分工程款，即屬有據。
  ⒎項次「H-3、㈦屋頂排水管重做」：
    上訴人否認被上訴人有施作此項工程。惟查，依上訴人所製
    作之第二次變更設計修繕工程預算書，項次27「修正後內容
    」記載：「屋頂排水管重做」（見原審卷六第73頁），及上
    訴人製作之變更設計預算詳細表編列「屋頂排水管重做」之
    數量及單價（見原審卷六第190頁），足認上訴人確曾指示
    被上訴人施作此部分工項。被上訴人主張伊已施作完成等語
    ，業據其提出施工照片為證（見原審卷一第97、98頁），且
    衡諸一般施工工法，須先施作屋頂排水管，再進行屋頂防水
    層，才能達到防水之工效。系爭工程之「屋頂層新做防水隔
    熱層」部分，業經臺灣省建築師公會桃園縣辦事處認定全部
    施作完成（見原審卷一第285頁），堪認被上訴人亦已完成
    「屋頂排水管重做」之工項。再經訴外人友勝機電工程有限
    公司函覆略以：其承接訴外人桃花園飯店股份有限公司（系
    爭建物之承租人）工程案，並未施作「屋頂排水管重做」之
    工項等語（見原審卷六第29頁），更可證明「屋頂排水管重
    做」工程為被上訴人所施作完成，則被上訴人依上訴人編列
    之預算及數量請求此項工程款，即屬有據。
　⒏項次「一、J、9.鋼構異型加工費」、「一、J、10.車道舖點
    焊鋼絲網」：
　　上訴人否認被上訴人有施作此項工程。惟查：
　⑴被上訴人主張系爭建物地下停車場原係利用升降機設備進入
    地下一、二樓停放車輛，故連通地下各樓層間本無車道設置
    。嗣上訴人決定廢除上開升降機設備，並指示敲除部分地下
    樓層之樑柱結構以設置車道，然因車道下方需鋪設鋼構且車
    道有轉彎處，故產生「u 一、J 、9.鋼構異型（即拗彎）加
    工費」等語，業據其提出變更設計圖說及施作照片為證（見
    原審卷六第18、19頁，卷一第87頁），堪信被上訴人確有施
    作此部份工程。
　⑵被上訴人主張系爭工程之車道斜坡及一樓入口原僅約定施作
    「窯燒車道磚」，惟因「窯燒車道磚」下方僅鋪設水泥，結
    構強度明顯不足，為避免下方水泥破裂導致上方之「窯燒車
    道磚」因車輛重壓而破損，上訴人決定變更設計，於「窯燒
    車道磚」下方水泥中鋪設點焊鋼絲網，而有「一、J、10.車
    道鋪設點焊鋼絲網」工程等語，業據被上訴人提出變更設計
    圖說及施作照片在卷可稽（見原審卷六第20、21頁，卷一第
    91頁），亦堪信被上訴人確實有施作此部份工程。
　⑶關於此二項工程，被上訴人發包予訴外人湧發機械有限公司
    施作且已付款，業據其提出與該公司簽訂之工程合約承攬書
    、付款簽收單、發票等件在卷可查（見原審卷六第180-184
    頁），依報價單記載（見原審卷六第181頁），其中「一、J
    、9.鋼構異型加工費」工程款為10萬元（1式），「一、J、
    10.車道舖點焊鋼絲網」為10萬元（數量為250㎡×400元），
    則被上訴人請求上開工項各10萬元，即屬有據。　
  ⒐關於勞工安全衛生費（0.15％）、環境保護措施費（0.15％）
    、廠商品質管制作業費（1％）、承商管理費及利潤（5％）、
    營業稅（5％）：
　　上訴人雖辯稱：因兩造就第二次變更設計工程議價未達成合
    意，不成立契約，故無須給付上開費用云云。惟系爭契約第
    3條第⑴項已約定：因契約變更致履約標的項目或數量有增減
    時，若有相關項目如稅捐、利潤或管理費，另列一式計價者
    ，應依結算總價與原契約價金總額比例增減之（見原審卷一
    第14頁反面）；而被上訴人就第二次變更設計之建築、水電
    、消防、空調設備工程共計得請求1223萬553元（明細詳如
    附件三所示），而上訴人陳稱：倘本院認為兩造就第二次變
    更設計項目成立契約關係，伊對於上訴人主張勞工安全衛生
    費（0.15％）、環境保護措施費（0.15％）、廠商品質管制作
    業費（1％）、承商管理費及利潤（5％）、營業稅（5％）之比
    例不予爭執等語（見原審卷七第230頁），則被上訴人就變
    更設計工程請求勞工安全衛生費1萬8346元（0.15％×1223萬5
    53元）、環境保護措施費1萬8346元（0.15％×1223萬553元）
    、廠商品質管制作業費12萬2306元（1％×1223萬553元）、承
    商管理費及利潤61萬1528元（5％×1223萬553元），為有理由
    。又第二次變更設計之建築、水電、消防、空調設備工程工
    程款及勞工安全衛生費、環境保護措施費、廠商品質管制作
    業費、承商管理費及利潤共計1300萬1079元，被上訴人請求
    加計5％營業稅65萬54元，亦有理由。
　⒑綜上所述，被上訴人請求第二次變更設計「新增工項」工程
    款共計1365萬1133元（明細詳如附件三所示），為有理由。
九、已進項之材料費65萬2578元部分：
  ㈠系爭契約第5條第⑴項第2款第⑵目約定：「估驗以完成施工者
    為限，如另有規定其半成品或進場材料以估驗計價者，從其
    規定」（見原審卷一第15頁反面）；「廠商自備之材料、機
    具、設備，其品質應符合契約之規定，進入施工場所後由廠
    商負責保管。非經機關書面許可，不得擅自運離。」（見原
    審卷一第17頁反面）；第21條第⑶項約定：「廠商接獲終止
    或解除契約通知，應即將該部分工程停工，負責遣散工人，
    將有關之機具設備及到場合格器材等就地點交機關使用；對
    於已施作完成之工作項目及數量，應會同監造單位辦理結算
    ，並拍照存證，廠商不會同辦理時，機關得逕行辦理結算；
    …。」（見原審卷一第27頁背面）。
  ㈡被上訴人主張其已購買如原判決附件四所示材料送至系爭工
    程工地等語，並提出進貨廠商即大村廣股份有限公司（下稱
    大村廣公司）報價單、工程估驗單、發票、支票簽收單等件
    為證（見原審卷一第129至131頁），證人即大村廣公司總理
    蔡思琦於原審具結證稱：伊是交貨至桃園水利會大樓裝修工
    程（見原審卷二第63頁反面），堪信被上訴人確實有將附件
    四所示共計65萬2578元之材料送至系爭工程工地。又依前述
    系爭契約第8條第(3)項、第21條第⑶項約定，上訴人就已送
    至工地現場之材料不得擅自運離，於契約終止後，亦應將有
    關之機具設備及到場合格器材等就地點交上訴人使用，上訴
    人復未舉證被上訴人有將送至工地之材料運離，堪認上開已
    運抵系爭工程工地之材料應留存在現場；而依系爭契約第21
    條第⑶項約定意旨，終止契約後上訴人應辦理結算之項目除
    被上訴人已施作之部分，應亦包含其已進場之器材、設備，
    則被上訴人請求上訴人給付此部分材料款，應屬有據，其另
    追加依不當得利規定為請求，即無審酌之必要。
十、物價指數調整補貼款1126萬9399元部分：
  ㈠系爭契約第5條第⑴項第6款約定：「物價指數調整（無者免：
    營繕工程及工期1年以上者必填）：⑴工程進行期間，如遇物
    價波動時，得依行政院主計處公布之□台灣區；□台北市；
    □高雄市營造工程物價指數，就漲跌幅超過5％之部分，於估
    驗完成後調整工程款（或機關於招標時載明之特定項目款）
    。⑵適用物價指數基期更換者，其換基當月起完工之工程，
    自動適用新基期指數核算工程調整款，原依舊基期指數結清
    之工程款不予追溯核算。每月公布之物價指數修正時，處理
    原則亦同」（見原審卷一第16頁）。可認雙方已有約定倘工
    期一年以上者即必須為物價調整，然因雙方約定之原工期未
    超過一年，因此未再進一步勾選物價指數種類而已，並非係
    約定無論工期多寡均不得為物價調整，被上訴人抗辯兩造並
    無約定物價調整指數，即使工期超過一年亦無從調整云云，
    並非可採。
　㈡被上訴人主張：伊自95年3月（開標）承攬系爭工程起，依行
    政院主計處公布之台灣地區營造工程物價指數（總指數）銜
    接表所載之歷次漲幅均超過系爭契約第5條第⑴項第6款約定
    之5％以上；而依系爭契約第7條約定，系爭工程本應於開工
    之日起270個日曆天內完工（見原審卷一第17頁），嗣因上
    訴人辦理第一次變更設計，兩造合意將系爭工期延長154天
    ，即延長至96年6月20日（見原審卷一第364、365頁），則
    工期合計已超過1年，應適用系爭契約第5條第⑴項第6款約定
    之物價指數調整，且因系爭工程地點為桃園市，故適用臺灣
    區之營造工程物價指數辦理之，上訴人應給付伊物價調整補
    貼款為1126萬9399元（計算式如附件五，即原審卷七第242-
    245頁）等語，業據其提出物價指數（總指數）銜接表、系
    爭工程各期估驗價值、物價指數調整計算書為證（見原審卷
    七第240-245頁）。上訴人就被上訴人主張95年8月、9月、1
    0月、12月，及96年3月、7月、11月之物價指數漲幅均超過5
    ％以上，且系爭契約因變更設計，工期延長逾一年，及被上
    訴人計算物價調整補貼款之計算方式，並未爭執，則被上訴
    人依系爭契約第5條第⑴項第6款約定，請求調整上開月份之
    工程款共計949萬1382元（計算式如附表五所示，95年8月調
    整工程款3萬4826元＋95年9月調整工程款24萬1979元＋95年10
    月調整工程款20萬878元＋95年12月調整工程款110萬4074元＋
    96年3月調整工程款168萬8309元＋96年7月調整工程款198萬6
    15元＋151萬1562元＋272萬9139元＝949萬1382元），尚屬有據
    。再被上訴人就第二次變更設計之工程款並未與上訴人達成
    合意，本院係以其實際支出之費用核計其工程款，自難認有
    再予調整其工程款之必要。
  ㈢綜上所述，被上訴人請求上訴人給付物價指數調整補貼款949
    萬1382元，尚屬有據，逾此部分之請求，即無理由。被上訴
    人另依民法第227條之2第1項規定為請求，經核並不能受更
    有利之判決，即無審酌之必要。
十一、上訴人是否因系爭建物未完工且有瑕疵，而受有少收租金
    之損害？
　  上訴人辯稱：被上訴人未完成系爭工程且施作之工程有瑕疵
    ，伊已將系爭建物未完工及瑕疵部分交由承租人自行修繕，
    而承租人支出之修繕費即上訴人支出之修繕費，故約定以承
    租人前2年租金抵付修繕費用，每月租金305萬元，2年合計7
    320萬元，則扣除上訴人之損害後，被上訴人已無保留款可
    領取云云，並提出公證之租約、桃花園飯店-建置費用估列
    明細表（見原審卷七第170-198頁、本院卷第309頁），惟上
    開租約僅記載上訴人將系爭建物以現況出租、第1、2年免繳
    租金，第3至7年每月租金305萬元，系爭建物之一切結構、
    設備交付後由承租人維護修繕等語，並無「由承租人前2年
    租金抵付施工費用」等相關字句，且被上訴人否認前開桃花
    園飯店-建置費用估列明細表所列舉之建置費用為被上訴人
    應施作之範圍，上訴人亦未提出證據證明上開建置費用為被
    上訴人應施作部分；另衡諸被上訴人請求之工程款係就其已
    施作之部分核實計算，其未完成之部分，並未向上訴人請求
    ，則縱使上訴人之承租人有接續完成被上訴人未施作之部分
    ，亦難認即會造成上訴人受有損失，上訴人請求以其少收取
    之租金7320萬元抵扣被上訴人得請求之款項，要屬無據。
十二、末按給付有確定期限者，債務人自期限屆滿時起，負遲延
      責任。給付無確定期限者，債務人於債權人得請求給付時
      ，經其催告而未為給付，自受催告時起，負遲延責任。其
      經債權人起訴而送達訴狀，或依督促程序送達支付命令，
      或為其他相類之行為者，與催告有同一之效力。又遲延之
      債務，以支付金錢為標的者，債權人得請求依法定利率計
      算之遲延利息；而應付利息之債務，其利率未經約定，亦
      無法律可據者，週年利率為5％，民法第229條第1項、第2
      項、第233條第1項前段、第203條分別定有明文。本件被
      上訴人得請求上訴人給付系爭工程第一至七期估驗保留款
      、㈡系爭工程第七期以後至契約終止時，已完成而尚未估
      驗之工程款、㈢第二次變更設計「新增工項」之施工工程
      款、㈣已進項之材料費、㈤物價指數調整補貼款，已如前述
      ，上訴人就原審認定之遲延利息起算日即98年5月6日，並
      不爭執（見本院卷第401頁），被上訴人請求自98年5月6
      日起算法定遲延利息，即屬可採。
十三、綜上所述，被上訴人依系爭契約及承攬之法律關係，請求
      上訴人給付㈠系爭工程第一至七期估驗保留款146萬8490元
      、㈡系爭工程第七期以後至契約終止時，已完成而尚未估
      驗之工程款2288萬3999元、㈢第二次變更設計「新增工項
      」之施工工程款1365萬1133元、㈣已進項之材料費65萬257
      8元、㈤物價指數調整補貼款949萬1382元，及自98年5月6
      日起至清償日止，按年息5％計算之利息，為有理由，應予
      准許；逾此範圍之請求，為無理由，不應准許。原審就上
      開應予准許之物價指數調整補貼款949萬1382元，為被上
      訴人敗訴之判決，即有未洽，被上訴人就此部分提起附帶
      上訴，求予廢棄改判，為有理由，爰予廢棄改判如主文第
      二項所示，並依聲請為供擔保得、免假執行之諭知。至被
      上訴人之請求不應准許部分，及上開㈠、㈡、㈢、㈣部分應准
      許之本息部分，原審分別為被上訴人及上訴人敗訴之判決
      ，並無不合，上訴及附帶上訴意旨指摘原判決該部分不當
      ，求予廢棄改判，為無理由，應駁回其附帶上訴及上訴。
十四、本件事證已臻明確，兩造其餘之攻擊或防禦方法及所用之
      證據，經本院斟酌後，認為均不足以影響本判決之結果，
      爰不逐一論列，附此敘明。
十五、據上論結，本件上訴為無理由，附帶上訴為一部有理由，
      一部無理由，依民事訴訟法第449條第1項、第450條、第7
      8條、第79條、第463條、第390條第2項、第392條第2項，
      判決如主文。
中　　華　　民　　國　　111 　年　　8 　　月　　10  　日
                  工程法庭
                      審判長法  官  邱景芬
                            法  官  邱蓮華
                            法  官  林純如
正本係照原本作成。
如不服本判決，應於收受送達後20日內向本院提出上訴書狀，其
未表明上訴理由者，應於提出上訴後20日內向本院補提理由書狀
（均須按他造當事人之人數附繕本）上訴時應提出委任律師或具
有律師資格之人之委任狀；委任有律師資格者，另應附具律師資
格證書及釋明委任人與受任人有民事訴訟法第466 條之1第1項但
書或第2項所定關係之釋明文書影本。如委任律師提起上訴者，
應一併繳納上訴審裁判費。
中　　華　　民　　國　　111 　年　　8 　　月　　10　　日
　　　　　　　　　　　　　  書記官  王靜怡